臺北高等行政法院判決
　　　　　　　　　　　　　　　　　　 95年度訴字第386號
　　　　　　　　　　　　　　　.
原　　　告　甲○○
送達代收人　乙○○
被　　　告　經濟部智慧財產局
代　表　人　蔡練生（局長）住同上
訴訟代理人　庚○○兼送達代收.
　　　　　　己○○
參　加　人　豐廷企業有限公司
代　表　人　丙○○○（董事）
訴訟代理人　丁○○兼送達代收.
　　　　　　戊○○
上列當事人間因新型專利舉發事件，原告不服經濟部中華民國94
年11月24日經訴字第09406140540 號訴願決定，提起行政訴訟，
經本院命參加人獨立參加訴訟，本院判決如下：
　　主  文
原告之訴駁回。
訴訟費用由原告負擔。
　　事  實
一、事實概要：
    參加人於民國91年5 月22日以「蒸汽冷凝水連續排除裝置改
    良」（下稱系爭案）向被告申請新型專利，經其編為第0000
    0000號審查，准予專利，並於公告期滿後，發給新型第1998
    47號專利證書。嗣原告於92年7 月15日以其違反核准時專利
    法第98條第1 項1 款及第98條第2 項之規定，不符新型專利
    要件，對之提起舉發；參加人乃於92年8 月28日提出系爭案
    專利範圍修正本，案經被告審查，認前揭修正本與92年1 月
    11日公告本比較，有申請專利範圍擴增情事，應不准予更正
    ，爰依原公告本審查，並於94年5 月23日以（94）智專三（
    三）05052 字第09420468820 號專利舉發審定書為「舉發不
    成立」之處分。原告不服，提起訴願，經遭駁回，遂向本院
    提起行政訴訟。
二、兩造聲明：
  (一)原告聲明：
    1.訴願決定及原處分均撤銷。
    2.命被告為系爭舉發案舉發成立之處分。
    3.訴訟費用由被告負擔。
  (二)被告聲明：
    1.駁回原告之訴。
    2.訴訟費用由原告負擔。
  (三)參加人聲明：
    1.駁回原告之訴。
    2.訴訟費用由原告負擔。
三、兩造之爭點：系爭案是否有違核准時專利法第98條第1 項1
    款及第98條第2 項之規定，不符新型專利要件，而應予以撤
    銷？
　(一)原告主張之理由：
    1.原處分僅從新穎性比對說明，未針對系爭案與引證案之結
      構相較是否具有進步性提出比對說明，且被告僅以系爭案
      於申請專利範圍未記載之功能「系爭案進入緩衝孔道14內
      之冷凝水，配合流孔塞20前端錐形頭21之減少流質往小流
      孔23孔口聚集之作用，再由通過小流孔23後冷凝水負荷率
      更為提高，有功效增進，具進步性。」等作為進步性的認
      定，與其83年專利審查基準第2-3-7 頁所列「... 判斷時
      不得逕以新型說明中有記載而未記載於申請專利範圍中之
      其他新型，來判斷該獨立項之新型」顯有違背。
    2.再依83年專利審查基準第2-2-18頁所列「... 判斷是否輕
      易完成准予將二件或二件以上不同文獻之全部內容或其各
      該文獻之部分內容、或同一文獻之各不同部分內容相互組
      合...」，引證1所揭露者，除了錐形頭形狀與系爭案不同
      外，其他構造可說完全相同，系爭案於申請專利範圍所列
      結構均見於引證1 （第00000000號「蒸汽管路冷凝水連續
      排除裝置」發明專利案（N01 ）舉發理由書及審定書；前
      揭發明專利舉發案之舉發證據「袪水器:STEAM Z」目錄附
      圖及系爭案圖式圖（2 ）併列圖；「袪水器：STEAM Z 」
      目錄第2 頁之部分文字中譯本），且引證2 （西元1996年
      10月22日公開之日本特開平0-000000號「凝汽閥裝置」專
      利案及其中譯本）、引證3 （2001年10月出版之日本Z. E
      ngineering CO. ,LTD.「STEAM.Z 」產品之型錄及其中譯
      本）也揭露使用凸錐形頭的流孔塞，則依前揭專利審查基
      準認定，系爭案之結構特徵顯然已見於引證案。
    3.系爭案「蒸汽冷凝水連續排除裝置改良」者，即業界所稱
      「祛水器」或「凝汽閥」。祛水器的主要作用是為了提供
      液相與汽相混合的冷凝水排放，一般為了避免流質流入導
      致阻塞，產生水槌，而影響管路的安全，其前端均裝設有
      Y 型過濾器，並使Y 型過濾器可以過濾比祛水器排水孔更
      小的流質。因此，以系爭案稱其具有「緩衝孔道14內之冷
      凝水，配合流孔塞20前端錐形頭21之減少流質往小流孔23
      孔口聚集之作用，再由通過小流孔23後冷凝水負荷率更為
      提高」並無進步性可言，因為，若如系爭案所指，其利用
      將流孔塞前端設為錐形頭會減少流質往小流孔23聚集，則
      流質豈非因為其錐形頭之設計，在進入小流孔23之前即被
      擋下，則流質理當在緩衝流道會因為日漸堆積至完全堵住
      小流孔23，反而會造成冷凝水無法排放，影響鍋爐的使用
      安全。因此系爭案所作之改變，不僅難稱具新穎性，且明
      顯不具進步性。
    4.系爭案不論從那一方面而言，都是屬於習知技術，且產品
      都是以焊接的方式處理，無法達到其所稱清洗更換方便的
      效果。且參加人於原處分答辯的陳述將清洗方便的相關部
      分刪除，顯然與其專利說明書互相矛盾。
    5.系爭案比較引證案的技術並沒有功效上的改良，被告認為
      容易清洗就給與專利，但事實上使用，尤其使用於化學的
      高溫高壓的狀況下，無法達到此預期的效果。
    6.系爭案即便有原處分所載的功效，也是引證案所具備的。
      引證2 也有螺牙可以拆裝。
　(二)被告主張之理由：
    1.原處分理由（4 ）「系爭案流塞孔（20）相對緩衝孔道（
      14）端形成錐形頭（21）並無法由證據2 …、證據3 …、
      證據4 …等輕易思及者…具進步性」、理由（6 ）「系爭
      案流孔塞（20）…構造簡單…具進步性」、理由（7 ）「
      系爭案流孔塞（20）…構造簡單…具進步性」等觀之，難
      謂原處分未就進步性提出比對說明；又系爭案申請專利範
      圍已有「該流孔塞（20），其相對緩衝孔道（14）端係形
      成錐形頭（21），而另一端則形成內凹槽（22），且塞体
      內部係形成一小流孔（23）」之特徵界定，並無須添加「
      緩衝孔道（14）…錐形頭（21）減少流質往小流孔（23
      ）孔口聚集之作用」等結構及功能性語言描述，原處分並
      無違反專利審查基準之規定。
    2.系爭案和引證1 相較，彼此組合構造及空間型態不同（詳
      原處分理由4 、6 、7 ），引證2 中，後流孔塞漸縮狀通
      道，引證3微突錐狀之孔口等並無系爭案流孔塞（20）之
      功效（系爭案並無法由引證1 、2 、3 輕易思及組合而得
      ），系爭案申請專利範圍已有「該流孔塞（20），其相對
      …錐形頭（21）：凹槽（22）…小流孔（23）」之特徵界
      定，並無須添加「緩衝孔道（14）…錐形頭（21）減少流
      質往小流孔（23）孔口聚集之作用」等結構及功能性語言
      之描述，原處分並無違反專利審查基準之規定。
    3.系爭案聚積於緩流孔道（14）之流質，可於定期保養時更
      換流孔塞清除。而Ｙ型過濾器不可能百分之百清除雜質。
    4.依照申請專利範圍與圖式來看，系爭案的六角孔部分係以
      螺紋接合，所以可以拆洗。
    5.依照原處分理由第1 項第6 行第3 個字起引號內的文字敘
      述，屬於功能性的語言，按照規定有無都沒有關係，但一
      旦加入就不能除去，以免他人誤會有擴張的情形，所以被
      告當時沒有准許修正，並非因為變更實質，而是怕造成誤
      會，並非原來的修正與申請有矛盾。
    6.清洗更換係於維修時，並非於運作時。
  (三)參加人主張之理由：
    1.答辯理由如被告陳述及答辯。
    2.系爭案的流孔有大小的變化，流孔塞可以根據需要作大小
      的調整。
　　理  由
一、系爭案申請日為91年5 月22日，並由被告於91年11月4 日審
    定准予專利，是該專利核發有無撤銷之原因，應以核准審定
    時有效之90年10月24日修正公布之專利法為斷。按「稱新型
    者，謂對物品之形狀、構造或裝置之創作或改良。」（系爭
    案核准審定時專利法第97條參照），同法第98條第1 項第1
    款、第2 項分別規定：「凡可供產業上利用之新型，無下列
    情事之一者，得依本法申請取得新型專利：一、申請前已見
    於刊物或已公開使用者。…。」「（第二項）新型係運用申
    請前既有之技術或知識，而為熟習該項技術者所能輕易完成
    且未能增進功效時，雖無前項所列情事，仍不得依本法申請
    取得新型專利。」原告於92年8 月28日提出申請專利範圍更
    正本，經被告審查，認與92年1 月11日之公告本比較，其主
    要係將「藉入口孔道13及流孔塞20小流孔23與出口塞30細流
    孔31之多階流孔群…多段流質膨脹緩衝」等刪除，有申請專
    利範圍擴增之情事而不准予修正，並依原公告本審查。因此
    ，本件仍應依原公告之申請專利範圍加以審究，合先明。
二、依系爭案專利說明書之記載，其申請專利範圍為：一種蒸汽
    冷凝水連續排除裝置改良，係包含有一長形殼體，該殼體之
    入口端至出口端，其內部由一入口孔道，一較大孔徑之緩衝
    孔道及一更大孔徑之組件組裝孔道，構成貫通之階級孔道；
    該組件組裝孔道內，至少組裝一流孔塞，及鎖固有一出口塞
    來限定流孔塞；該流孔塞，其相對緩衝孔道端係形成錐形頭
    ，而另一端則形成內凹槽，且塞體內部係形成為一小流孔，
    使內凹槽與緩衝孔道貫通；又，該出口塞，係以內部開設之
    細流孔來與流孔塞之內凹槽貫通；俾蒸汽冷凝水由入口端進
    入，從出口端排出之連續過程，藉入口孔道，及流孔塞小流
    孔與出口塞細流孔之多階流孔群，配合緩衝孔道及流孔塞內
    凹槽部之多段流質膨脹緩衝，乃使蒸汽達到幾乎不洩漏之效
    益；且活動式流孔塞在組件組裝孔道內允許替換組裝之作用
    ，更能在機能條件變化時，符合機動性要求，及更利於通道
    暢通之維護與保養者。
三、引證1 包括第00000000號「蒸汽管路冷凝水連續排除裝置」
    發明專利案（N01 ）舉發理由書及審定書（即舉發證據2 ）
    、前揭發明專利舉發案之舉發證據「袪水器:STEAM Z」目錄
    附圖及系爭案圖式圖（2 ）併列圖（即舉發證據3 ）、「袪
    水器：STEAM Z 」目錄第2 頁之部分文字中譯本（即舉發證
    據4 ）。經查，引證1 所提之舉發證據並未揭露系爭專利流
    孔塞20相對緩衝孔道14端形成錐形頭21等構造特徵（舉發證
    據3 之併列圖參照），引證1 不能證明系爭案不具新穎性。
    又舉發證據2 孔口板軸向前端之錐形孔、舉發證據3 流孔塞
    20a 小流孔23a 前端之凹錐形孔、舉發證據4 連續小孔塞子
    等與系爭專利流塞孔20相對緩衝孔道14端係形成錐形頭21構
    造差異顯然，系爭案之上述構造特徵難謂可經由引證1 之各
    舉發證據內容之揭露而可輕易思及。系爭案蒸汽冷凝水在進
    入孔道13前，蒸汽會先被延緩，使通過入口孔道13進入緩衝
    孔道14內之冷凝水增加負荷率（水多於氣）；此時進入緩衝
    孔道14內之冷凝水，因空間之增大，適時獲得流率之緩衝，
    配合流孔塞20前端錐形頭21之減少流質往小流孔23孔口聚集
    之作用，通過小流孔23後冷凝水負荷率更為提高，使由出口
    塞30細流孔31排出之冷凝水幾乎無蒸汽之洩漏，自具有功效
    之增進，引證1 不能證明系爭案不具進步性。
四、引證2 係1996年10月22日公開之日本特開平0-000000號「凝
    汽閥裝置」專利案及其中譯本，引證2 之凝汽閥18殼體內有
    三個流孔塞，前方流孔塞以錐尖微凸出殼體，節流孔後通道
    呈漸擴之錐狀，中央及後方流孔塞以漸縮錐狀通道連接節流
    孔19，殼體前端以外螺紋螺合於Y 形過濾器10 上 ；由孔口
    板24小口徑孔22和凝汽閥18之節流孔19間形成減壓室20。而
    系爭案緩衝孔道14、組裝孔道15、流孔塞20相對緩衝孔道14
    形成錐形頭、另端形成內凹槽22、出口塞30限定流孔塞20而
    以細流孔31與流孔塞20內凹槽22貫通等，和引證2 組裝孔道
    、前流孔塞錐尖徵凸出殼體，中後流孔塞漸縮狀通道，另以
    一構件固定後流孔塞等相較，兩者組成構造及空間型態並不
    相同，引證2 不能證明系爭專利不具新穎性。又系爭案蒸汽
    冷凝水在進入孔道13前，蒸汽會先被延緩，使通過入口孔道
    13進入緩衝孔道14內之冷凝水增加負荷率（水多於氣）；此
    時進入緩衝孔道14內之冷凝水，因空間之增大，適時獲得流
    率之緩衝，配合流孔塞20前端錐形頭21之減少流質往小流孔
    23孔口聚集之作用，通過小流孔23後冷凝水負荷率更為提高
    ，使由出口塞30細流孔31排出之冷凝水幾乎無蒸汽之洩漏，
    自具有功效之增進。而系爭案前開結構特徵及空間型態與引
    證2 並不相同，已如前述，亦難謂可經由引證2 之揭露而為
    熟習該項技術領域之人所可輕易完成，引證2 亦不能證明系
    爭案不具進步性。
五、引證3 之型錄出版日2001年10月，第3 頁蒸汽Z(標準型)螺
    絲口徑有PT1/2B，3/4B，1B等三段，接續1/2B，PT組群(NO.
     Z－1 ～Z －13) 中Z －1 ～2 圖式顯示，凝汽閥前端流孔
    塞以錐尖孔口徵凸出殼體入口處，後續間隔環，流孔塞，間
    隔環，流孔塞，後方固定件等組成，通道內流孔塞為一圓盤
    中央具徵突錐狀之孔口；另第3 頁下方「3/4B構造圖
    」凝汽閥前端具有入口孔道，孔道後方通道內有一構件。經
    查，系爭專利緩流孔道14、組裝孔道15、流孔塞20相對緩衝
    孔道14形成錐形頭，另端形成內凹槽22，出口塞30限定流孔
    塞20而以細流孔31與流孔塞20內凹槽22貫通等，與引證3Z－
    1 ～2 凝汽閥前端流孔塞以錐尖孔口徵凸出殼體入口處、間
    隔環、圓盤中央具徵突錐狀孔口之流孔塞，固定件或3/4 構
    造圖入口孔道後方有一構件等相較，兩者組成構造及空間型
    態仍屬不同，引證3 不能證明系爭專利不具新穎性。又系爭
    案蒸汽冷凝水在進入孔道13前，蒸汽會先被延緩，使通過入
    口孔道13進入緩衝孔道14內之冷凝水增加負荷率（水多於氣
    ）；此時進入緩衝孔道14內之冷凝水，因空間之增大，適時
    獲得流率之緩衝，配合流孔塞20前端錐形頭21之減少流質往
    小流孔23孔口聚集之作用，通過小流孔23後冷凝水負荷率更
    為提高，使由出口塞30細流孔31排出之冷凝水幾乎無蒸汽之
    洩漏，自具有功效之增進。而系爭案前開結構特徵及空間型
    態與引證3 並不相同，亦難謂可經由引證3 之揭露而為熟習
    該項技術領域之人所可輕易完成，引證3 亦不能證明系爭案
    不具進步性。
六、原告雖主張系爭案利用將流孔塞前端設為錐形頭會減少流質
    往小流孔23聚集，則流質豈非因為其錐形頭之設計，在進入
    小流孔23之前即被擋下，則流質理當在緩衝流道會因為日漸
    堆積至完全堵住小流孔23，反而會造成冷凝水無法排放，影
    響鍋爐的使用安全。系爭案所作之改變，不僅難稱具新穎性
    明顯不具進步性等等。但查，系爭案進入緩衝孔道14內之冷
    凝水，因空間之增大，適時獲得流率之緩衝，配合流孔塞20
    前端錐形頭21之減少流質往小流孔23孔口聚集之作用，通過
    小流孔23後冷凝水負荷率更為提高，使由出口塞30細流孔31
    排出之冷凝水幾乎無蒸汽之洩漏，具有功效之增進，業據系
    爭案於專利說明書內記載明確，而系爭案流孔塞20其相對緩
    衝孔道14端形成錐形頭21，由於前凸結構自可減少流質往小
    流孔23聚集，而達提高小流孔23阻緩蒸汽通過之效果。關於
    系爭案聚積於緩流孔道（14）之流質，並非不可於定期保養
    時更換流孔塞清除，系爭案專利說明書第9 頁第12行已記載
    ，長期使用上，只要定期更換流孔塞，不須整組更換，即能
    維持機能正常運作，保固成本符合經濟效益；即使用異常阻
    塞，維修保養亦甚為簡易等情。因此，原告主張系爭案流質
    因為其錐形頭之設計，在進入小流孔23之前即被擋下，在緩
    衝流道會因為日漸堆積至完全堵住小流孔23，反而會造成冷
    凝水無法排放，影響鍋爐的使用安全部分，並非可採。
七、綜上所述，引證1 、2 及3 各自均不能證明系爭案不具新穎
    性及進步性。且系爭案之上開特徵未為引證案所揭露，而其
    構造上之差異，亦非將引證1 、2 、3 之組合即可得輕易完
    成相同之技術內容。因此，引證1 、2 、3 之組合仍不能證
    明系爭案不具進步性。從而被告以系爭案並無違反核准時專
    利法第98條第1 項第1款 及同條第2 項之規定，而為舉發不
    成立之處分，於法並無不合，訴願決定予以維持，亦屬妥適
    。原告主張前詞，聲請撤銷訴願決定及原處分，並請求被告
    應為舉發成立之處分，為無理由，應予駁回。
據上論結，本件原告之訴為無理由，爰依行政訴訟法第98條第3
項前段，判決如主文。
中　　華　　民　　國　　96　　年　 　1　　月　 18  　 日
                          第三庭審判長法　官  姜素娥
           　　　　　　　　　     　　法　官　陳秀
           　　　　　　　　　　　     法　官  陳國成
上為正本係照原本作成。
如不服本判決，應於送達後20日內向本院提出上訴狀並表明上訴
理由，如於本判決宣示後送達前提起上訴者，應於判決送達後20
日內補提上訴理由書（須按他造人數附繕本）。
中　　華　　民　　國　　96　　年　 　1　　月　 22  　 日
      　　　　　　　　　   　 　      書記官  王英傑
